【裁判字號】    99,易,898
【裁判日期】    990618
【裁判案由】    重利
【裁判全文】
臺灣高雄地方法院刑事判決               99年度易字第898號
公  訴  人  臺灣高雄地方法院檢察署檢察官
被      告  乙○○
選任辯護人  吳秋麗律師
上列被告因重利案件，經檢察官提起公訴（98年度偵字第37194
號），本院判決如下：
    主  文
乙○○犯附表一所示重利罪，共九罪，各處刑如附表所示；應執
行有期徒刑壹年，如易科罰金，以新臺幣壹仟元折算壹日。緩刑
肆年，並應於本案判決確定後陸月內向國庫支付新臺幣拾萬元。
扣案記事紙（帳冊）共拾張（附表二編號6.、7.、8.）、空白
本票伍張（附表二編號4.）均沒收。
被訴於民國九十八年十月底對甲○○犯重利罪部分無罪。
    事  實
一、乙○○於民國96年當年4 月24日之前某日，至98年9 月當月
    15日後某日間，先後9 次基於重利之犯意，各乘丙○○、戊○○、己○○、甲○○、丁○○因急需用錢而處於急迫之際
    ，按附表所示時間，以新臺幣（下同）1 萬元為單位，每借
    款10日收取利息1,000 元，首期利息並於借款時預扣；亦即
    實際借款每9,000 元，前20日收取利息1,000 元（換算年利
    率200 ％），後續則每10日收取利息1,000 元（換算年利率
    400 ％）之條件，分別貸予借款人如附表各欄所示金額而取
    得與原本顯不相當之重利。嗣乙○○於98年12月9 日下午4
    時10分許與借款人甲○○相約在高雄市苓雅區○○○路326
    號前還款時，為警獲報前往而當場查獲，連同循線至乙○○
    位在高雄市○○區○○里○○街39號之住處執行搜索結果，
    扣得如附表二所示之物。
二、案經戊○○、丁○○、己○○訴由高雄縣政府警察局旗山分
    局報告臺灣高雄地方法院檢察署檢察官偵查起訴。
    理  由
壹、有罪部分：
一、證據能力部分：按被告以外之人於審判外之陳述，雖不符刑
    事訴訟法第159 條之1 至之4 之規定，然經當事人於審判程
    序同意作為證據，法院審酌該言詞陳述或書面陳述作成時之
    情況，認為適當者，亦得為證據，刑事訴訟法第159 條之5
    第1 項定有明文。本判決後開引用具有傳聞證據性質之證據
    資料，已經檢察官、被告及辯護人於審理期日同意為證據使
    用，是其縱無刑事訴訟法第159 條之1 至第159 條之4 或其
    他傳聞法則例外之情形，亦經本院審酌該證據作成之情況，
    既無違法取得情事，復無證明力明顯過低等情形，以得供做
    法院判斷事實之依據為適當，認為均有證據能力，得為證據
    。
二、實體部分：
  (一)訊據被告乙○○於本院審理時，對其前揭犯行均自白不諱，
    並經證人丙○○、戊○○、己○○、甲○○於偵查中、證人
    戊○○、己○○、甲○○、丁○○於警詢中證述綦詳，復有
    甲○○簽領之贓物認領保管單1 紙、扣案甲○○身分證正反
    面影本、甲○○簽發之本票2 張、空白本票5 張、記事紙（
    帳冊）30張在卷可稽，被告乙○○自白重利犯行，核與事實
    相符，堪予認定。本件被告犯罪事證已臻明確，應依法論科
    。
  (二)核被告乙○○上開如附表(一)至編號(九)所示行為，均係犯刑法
    第344 條之重利罪。按刑罰法規所規定各該特定犯罪，除有
    原已集合多數犯行為構成要件行為態樣或其他特別規定者外
    ，行為人主觀上僅須具備對於法條規定各該構成要件之「認
    識」及「意欲」（即構成要件之「知」與「欲」），其主觀
    不法構成要件即已該當，至其動機或在個案中誘發多次行為
    之共同主觀意向聯繫（如概括、整體犯意等）為何，要非所
    問，今被告乙○○前開9 次重利犯行既均具備完整並可獨立
    區隔之主、客觀不法構成要件，應各自成立並論以數罪而分
    論併罰之。
  (三)爰審酌被告乙○○之年齡、品行、智識能力、犯罪動機、手
    段、情狀、對於法益所生侵害之程度，其為46年11月6 日出
    生、受有國中畢業教育程度、業商之人，有警詢年籍資料附
    卷可參，並據被告於本院審理時自陳在卷，前無因故意犯罪
    經法院判刑確定之紀錄，有臺灣高等法院被告前案紀錄表及
    臺灣高雄地方法院檢察署刑案資料查註紀錄表各1 份在卷可
    按，素行尚可，本件因貪圖小利而對經濟窘迫之人犯重利罪
    之動機，約定利息高達年利率200 ％至400 ％，對於被害人
    法益所生侵害之程度，犯罪實際所得之利益，及其犯罪後於
    本院審理時均已知坦認犯行，犯後態度尚可等一切情狀，各
    量處如主文所示之刑。
  (四)又按行為後法律有變更者，適用行為時之法律。但行為後之
    法律有利於行為人者，適用最有利於行為人之法律，刑法第
    2 條第1 項定有明文。被告乙○○為附表一各件犯罪期間，
    原刑法第41條第2 項關於：「前項（即易科罰金之折算標準
    ）規定於數罪併罰，其應執行之刑未逾6 月者，亦適用之」
    ，及相同意旨於98年1 月21日修正移列至同條第8 項：「第
    1 項至第3 項規定於數罪併罰，其應執行之刑未逾6 個月者
    ，亦適用之」，並自98年9 月1 日起施行之規定，其關於數
    罪併罰，就數宣告刑均得易科罰金而定應執行之刑逾6 個月
    者，排除適用同條第1 項得易科罰金規定部分，除經司法院
    大法官會議釋字第662 號解釋宣告自該解釋公布日，即98年
    6 月19日起失其效力，嗣於98年12月15日即被告前揭全部犯
    罪行為後修正時，並已將同條第8 項修正為「第1 項至第4
    項及第7 項之規定，於數罪併罰之數罪均得易科罰金或易服
    社會勞動，其應執行之刑逾6 月者，亦適用之」，自99 年1
    月1 日起施行，茲比較各次修正前後之規定，以最近一次修
    正，即准予就被告所犯數宣告刑均得易科罰金而定應執行之
    刑逾6 個月者，亦得以易科罰金執行之規定，最有利於被告
    ，爰審酌被告年齡、職業、收入、社會地位等節，並諭知易
    科罰金之折算標準如主文所示。
  (五)另被告乙○○如附表編號(一)所示犯行因發生時間較久，其正
    確行為時點除據被害人丙○○於偵查中概略證稱為96、97年
    間外，已經無從查考，依罪疑唯輕原則，其行為時點應為有
    利於被告，即認定於96年4 月24日以前發生，茲所犯為刑法
    第344 條重利罪，並經宣告未逾1 年6 月之有期徒刑，與96
    年罪犯減刑條例第2 條第1 項第3 款所定宣告減刑之積極要
    件相合，符合減刑條件，爰依中華民國96年罪犯減刑條例第
    2 條第1 項第3 款之規定，減其刑期2 分之1 ，仍依前述易
    刑原則，諭知易科罰金之折算標準，並與所犯其他各罪所處
    之刑定應執行之刑。
  (六)被告乙○○前未曾因故意犯罪受有期徒刑以上刑之宣告，已
    如前述，其此因一時失慮而罹於刑章，茲考量其年過半百，
    並有正常家庭及工作，因本件犯行而面臨個人、家庭重要轉
    折，若經此教訓而能真心悔改，並支付相當金額予國庫以為
    警惕，應無再犯之虞，基於國家、社會人力資源之有效運用
    ，及被告個人生涯、家庭之考量，尚非無暫緩執行以觀後效
    之餘地，爰併諭知緩刑4 年，並應於本案判決確定後六月內
    向國庫支付10萬元，以啟自新。
  (七)扣案如附表二編號6.、7.、8.所示記事紙（帳冊）係被告乙○○所有並供本件犯罪記事使用之物，附表二編號4.空白本
    票五張，依被告乙○○自承為其購買供犯罪預備之物，均應
    依刑法第38條第1 項第2 款規定宣告沒收。又扣案附表二編
    號3.所示以甲○○為發票之本票既為被害人簽發供擔保之用
    ，依其性質尚非被告取得所有權之物，與扣案如附表二編號
    2.所示身分證影本、編號5.所示提款卡均非被告所有之物，
    爰不另為沒收之諭知，附此敘明。
貳、無罪部分：
一、公訴意旨另以：被告乙○○經營地下錢莊，於98年10月底某
    日（即起訴書附表編號(4)第三欄所示），乘甲○○急需用錢
    、急迫之際，貸以2 萬元、1 萬元，每10日每1 萬元收取1
    千元至2 千元利息，相當於年利息365 ％，而取得與原本顯
    不相當之重利，借款人借款時需先預扣利息，並要求提供身
    份證影本、簽立等額或2 倍金額本票供擔保，因認被告乙○○所為係犯刑法第344 條之重利罪而提起公訴。
二、按犯罪事實應依證據認定，無證據不得認定犯罪事實；不能
    證明被告犯罪者，應諭知無罪之判決，刑事訴訟法第154 條
    第2 項、第301 條第1 項分別定有明文。又認定犯罪事實所
    憑之證據，雖不以直接證據為限，間接證據亦包括在內，然
    而無論直接證據或間接證據，其為訴訟上之證明，須於通常
    一般之人均不致有所懷疑，而得確信其為真實之程度者，始
    得據為有罪之認定，倘其證明尚未達到此一程度，而有合理
    之懷疑存在而無從使事實審法院得有罪之確信時，即應由法
    院為諭知被告無罪之判決，最高法院著有76年臺上字第4986
    號判例可資參照。
三、證據能力部分：按被告以外之人於審判外之陳述，雖不符刑
    事訴訟法第159 條之1 至之4 之規定，然經當事人於審判程
    序同意作為證據，法院審酌該言詞陳述或書面陳述作成時之
    情況，認為適當者，亦得為證據，刑事訴訟法第159 條之5
    第1 項定有明文。本判決後開引用具有傳聞證據性質之證據
    資料，已經檢察官、被告及其辯護人於審理期日同意為證據
    使用，是其縱無刑事訴訟法第159 條之1 至第159 條之4 或
    其他傳聞法則例外之情形，亦經本院審酌該證據作成之情況
    ，既無違法取得情事，復無證明力明顯過低等情形，以得供
    做法院判斷事實之依據為適當，認為均有證據能力，得為證
    據。
四、實體部分：本件公訴意旨以被告乙○○涉犯此部分重利犯行
    ，無非以被告之自白及被害人甲○○於警詢及偵查中之證述
    為其論據。惟：
  (一)按被害人就被害經過所為之陳述，其目的在於使被告受刑事
    訴追處罰，與被告處於絕對相反之立場，其陳述或不免渲染
    、誇大，證明力自較一般證人之陳述為薄弱。從而，被害人
    就被害經過之陳述，除須無瑕疵可指，且須就其他方面調查
    又與事實相符，亦即仍應調查其他補強證據以擔保其指證、
    陳述確有相當之真實性，而為通常一般人均不致有所懷疑者
    ，始得採為論罪科刑之依據（最高法院98年度臺上字第4866
    號、第5108號判決參照）。
  (二)本件被告乙○○對甲○○犯重利罪之次數、內容及時間，依
    證人甲○○於警詢及偵查中所述，其先後以上開重利條件借
    款2 次，時間分別為98年8 月及同年9 月間，借款金額均為
    3 萬元（即附表一編號5.、編號9.所示），除就第2 次借款
    之時間與被告乙○○自承為：己○○借款日（附表一編號(八)
    ，即98年9 月14日）之後一節大致互應外，就借款之條件、
    次數及金額部分則二人陳述盡皆相符，並均已經載明於附表
    一編號5.、編號9.而經論罪科刑如上，嗣證人甲○○於偵查
    中同一期日延續前開證述之後，雖另提及「於98年10月底又
    各借了一筆2 萬元、一筆1 萬元」（偵卷第62頁）云云，然
    此不僅與其先前於警詢中及同一時間稍早向檢察官陳述之次
    數、內容扞格不入外，依現有卷證復無與此部分所述借貸金
    額可資呼應之本票或其他事證可資佐憑，揆諸前開說明，自
    不得遽以認定被告有此部分犯行。
五、綜上所述，本件依現有事證既不能證明被告乙○○有公訴意
    旨所指於98年10月底向甲○○犯重利罪（即起訴書附表編號
    (4)第三欄所示）犯行，依前開說明，就此部分自應認為不能
    證明被告犯罪，應為被告乙○○無罪之諭知。
據上論斷，應依刑事訴訟法第284 條之1 、第299 條第1 項前段
、第301 條第1 項，刑法第2 條第1 項、第344 條、第41條第1
項前段、第8 項、第51條第5 款、第38條第1 項第2 款，刑法施
行法第1 條之1 ，中華民國96年罪犯減刑條例第2 條第1 項第3
款、第7 條第1 項、第2 項，判決如主文。
本案經檢察官李茂增到庭執行職務
中    華    民    國    99    年    6     月    18    日
                    刑事第十九庭  法  官  陳松檀
上正本證明與原本無異。
如不服本判決應於收受本判決後送達後10日內向本院提出上訴書
狀，其未敘述上訴理由者，並得於提起上訴後10日內向本院補提
理由書狀（均須按他造當事人之人數附繕本）「切勿逕送上級法
院」
中    華    民    國    99    年    6     月    21    日
                                  書記官  彭帥雄
決論罪之法條：
中華民國刑法第344 條
乘他人急迫、輕率或無經驗貸以金錢或其他物品，而取得與原本
顯不相當之重利者，處1 年以下有期徒刑、拘役或科或併科1 千
元以下罰金。
【附表一】
┌──┬───┬───┬────────────┬──────┬──────┬────────────────────────┐
│    │起訴書│      │                        │            │            │                處          刑                  │
│編號│原附表│借款人│        犯罪時間        │約定借款金額│實際借款金額├────────────┬───────────┤
│    │編號  │      │                        │ （新臺幣） │ （新臺幣） │    主            刑    │    從          刑    │
├──┼───┼───┼────────────┼──────┼──────┼────────────┼───────────┤
│ (一) │  (5)  │丙○○│96年4 月24日前某日      │  20,000元  │  18,000元  │有期徒刑貳月，如易科罰金│扣案記事紙（帳冊）拾│
│    │      │      │                        │            │            │，以新臺幣壹仟元折算壹日│張、空白本票伍張沒收  │
│    │      │      │                        │            │            │；減為有期徒刑壹月，如易│                      │
│    │      │      │                        │            │            │科罰金，以新臺幣壹仟元折│                      │
│    │      │      │                        │            │            │算壹日                  │                      │
├──┼───┼───┼────────────┼──────┼──────┼────────────┼───────────┤
│ (二) │  (1)  │戊○○│98年7 月間某日          │  20,000元  │  18,000元  │有期徒刑貳月，如易科罰金│扣案記事紙（帳冊）拾│
│    │      │      │（起訴書記載為98年5 月）│            │            │，以新臺幣壹仟元折算壹日│張、空白本票伍張沒收  │
├──┼───┼───┼────────────┼──────┼──────┼────────────┼───────────┤
│ (三) │  (3)  │己○○│98年8 月2 日            │  20,000元  │  18,000元  │有期徒刑貳月，如易科罰金│扣案記事紙（帳冊）拾│
│    │      │      │                        │            │            │，以新臺幣壹仟元折算壹日│張、空白本票伍張沒收  │
├──┼───┼───┼────────────┼──────┼──────┼────────────┼───────────┤
│ (四) │  (3)  │己○○│98年8 月29日            │  20,000元  │  18,000元  │有期徒刑貳月，如易科罰金│扣案記事紙（帳冊）拾│
│    │      │      │                        │            │            │，以新臺幣壹仟元折算壹日│張、空白本票伍張沒收  │
├──┼───┼───┼────────────┼──────┼──────┼────────────┼───────────┤
│ (五) │  (4)  │甲○○│98年8 月間某日          │  30,000元  │  27,000元  │有期徒刑月，如易科罰金│扣案記事紙（帳冊）拾│
│    │      │      │                        │            │            │，以新臺幣壹仟元折算壹日│張、空白本票伍張沒收  │
├──┼───┼───┼────────────┼──────┼──────┼────────────┼───────────┤
│ (六) │  (1)  │戊○○│98年8 月間某日          │  20,000元  │  18,000元  │有期徒刑貳月，如易科罰金│扣案記事紙（帳冊）拾│
│    │      │      │                        │            │            │，以新臺幣壹仟元折算壹日│張、空白本票伍張沒收  │
├──┼───┼───┼────────────┼──────┼──────┼────────────┼───────────┤
│ (七) │  (2)  │丁○○│98年8、9月間某日        │  90,000元  │  81,000元  │有期徒刑肆月，如易科罰金│扣案記事紙（帳冊）拾│
│    │      │      │                        │            │            │，以新臺幣壹仟元折算壹日│張、空白本票伍張沒收  │
├──┼───┼───┼────────────┼──────┼──────┼────────────┼───────────┤
│ (八) │  (3)  │己○○│98年9 月14日            │  30,000元  │  27,000元  │有期徒刑月，如易科罰金│扣案記事紙（帳冊）拾│
│    │      │      │                        │            │            │，以新臺幣壹仟元折算壹日│張、空白本票伍張沒收  │
├──┼───┼───┼────────────┼──────┼──────┼────────────┼───────────┤
│ (九) │  (4)  │甲○○│98年9 月15日後某日      │  30,000元  │  27,000元  │有期徒刑月，如易科罰金│扣案記事紙（帳冊）拾│
│    │      │      │（起訴書記載為98年9 月）│            │            │，以新臺幣壹仟元折算壹日│張、空白本票伍張沒收  │
└──┴───┴───┴────────────┴──────┴──────┴────────────┴───────────┘
【附表二】
┌──┬─────────────┬───┬───┬─────────────┐
│編號│      名         稱       │ 數量 │ 單位 │    備              註    │
├──┼─────────────┼───┼───┼─────────────┤
│ 1. │新臺幣仟元鈔券            │  15  │  張  │已經警方交被害人甲○○領回│
├──┼─────────────┼───┼───┼─────────────┤
│ 2. │甲○○身分證影本（正反面）│   2  │  張  │                          │
├──┼─────────────┼───┼───┼─────────────┤
│ 3. │甲○○簽發之本票          │   2  │  張  │面額均為30,000元          │
├──┼─────────────┼───┼───┼─────────────┤
│ 4. │空白本票                  │   5  │  張  │                          │
├──┼─────────────┼───┼───┼─────────────┤
│ 5. │郵局提款卡                │   1  │  張  │吳宗哲所有                │
├──┼─────────────┼───┼───┼─────────────┤
│ 6. │記事紙（帳冊）            │   6  │  張  │                          │
├──┼─────────────┼───┼───┼─────────────┤
│ 7. │記事紙（帳冊）            │   6  │  張  │                          │
├──┼─────────────┼───┼───┼─────────────┤
│ 8. │記事紙（帳冊）            │  18  │  張  │                          │
└──┴─────────────┴───┴───┴─────────────┘

司法院資訊處製作；財團法人民間司法改革基金會備份。
